臺灣新竹地方法院民事判決  
111年度訴字第114號
原      告  黃瀚興  


訴訟代理人  丁威中律師
被      告  張益彰  


訴訟代理人  李文傑律師
            李家豪律師
上列當事人間塗銷抵押權登記事件，本院於民國111年4月12日辯
論終結，判決如下：
    主  文
原告之訴駁回。
訴訟費用由原告負擔。
事實及理由
一、原告方面
(一)聲明
    被告應將新竹市○○段000000000地號土地及其上同段00000-0
    00建號建物(門牌號碼為新竹市○○路000巷00○0號)，經新竹
    市地政事務所於民國108年7月5日登記設定之最高限額抵押
    權(字號：空白字第138790號；擔保債權總金額：新台幣5,4
    00,000元正)予以塗銷。
(二)陳述　　  
１、當事人主張有利於己之事實者，就其事實有舉證之責任，民
    事訴訟法第277條前段定有明文。事實為法律關係發生特別
    要件者，在消極確認之訴，應由被告就其存在負舉證責任；
    確認法律關係不存在之訴，如被告主張其法律關係存在時，
    應由被告負舉證責任；稱消費借貸者，於當事人間必本於借
    貸之意思合致，而有移轉金錢或其他代替物之所有權於他方
    之行為，始得當之。是以消費借貸，因交付金錢之原因多端
    ，除有金錢之交付外，尚須本於借貸之意思而為交付，方克
    成立。倘當事人主張與他方有消費借貸關係存在者，自應就
    該借貸意思互相表示合致及借款業已交付之事實，均負舉證
    之責任。抵押權為從物權，以其擔保之債權於該抵押權擔保
    期間存在為發生之要件，契約當事人間除以債權之發生為停
    止條件，或約定就將來應發生之債權而設定外，若所擔保之
    債權不存在或未發生，縱為抵押權之設定登記，仍難認其抵
    押權業已成立，此乃抵押權成立上（發生上）之從屬性；又
    確認法律關係不存在之訴，如被告主張其法律關係存在時，
    應由被告負舉證責任。又抵押權乃就抵押物賣得價金優先受
    償之權利，必從屬於債權而存在，亦即必須有被擔保之債權
    合法存在為前提，苟無債權發生，即無抵押權之存在可言。
    訴外人朱智惠前向原告借貸新台幣(下同)260萬元，經原告
    依法取得執行名義在案，嗣原告調閱訴外人朱智惠之財產資
    料，其上有系爭不動產，系爭不動產上並有被告於108年7月
    5日登記設定之最高限額抵押權(字號：空白字第138790號；
    擔保債權總金額：新台幣540萬元正，下稱系爭抵押權)。然
    系爭不動產早於105年8月30日便已設定一筆420萬元之最高
    限額抵押權予訴外人有限責任新竹第三信用合作社，而系爭
    不動產於今年4月份之鑑定價額為500餘萬元，但被告卻在明
    知系爭不動產已設定420萬元擔保債權之情況下，再次設定5
    40萬元之擔保債權，形同毫無擔保實益，如此情境，被告勢
    必無從追償，自與交易常情相悖。由是可知，被告僅係為協
    助訴外人朱智惠脫免債務而設定系爭抵押權。
２、又被告於系爭不動產上登記設定之最高限額抵押權及其上所
    擔保之債權均不存在，業如前述，被告卻仍在明知無抵押債
    權存在之情況下設定系爭抵押權，抵押權無由成立，就系爭
    抵押權之設定自屬通謀虛偽意思表示。而系爭抵押權存在於
    系爭不動產上，對所有人之所有權自有妨害，身為所有權人
    之訴外人朱智惠，依民法第767條第1項中段規定，自得請求
    塗銷之。原告持有訴外人朱智惠開立之本票，並獲法院裁定
    准予強制執行確定，原告自屬訴外人朱智惠之債權人。又訴
    外人朱智惠名下財產已不足以清償其債務，如不代位行使債
    務人即訴外人朱智惠之權利，原告之債權即有不能受完全滿
    足清償之虞，是代位請求被告塗銷系爭抵押權登記。
二、被告方面
（一）聲明　　　 
　　　原告之訴駁回
（二）陳述
１、原告代位訴外人朱智惠訴請被告塗銷系爭不動產之最高限　
　　額抵押權設定登記及抵押權擔保之債權，係主張訴外人　　
　　朱智惠與被告間就系爭抵押權之設定為通謀虛偽意思表示　
　　而無效，故原告就伊主張通謀虛偽乙節應負舉證責任，則　
　　依上開說明，原告就其主張被告間系爭抵押權設定行為，　
　　係通謀虛偽意思表示之事實，自應負舉證責任。
２、原告所提之新竹地院108年度司票字第984號民事裁定暨確　
　　定證明書，無從證明朱智惠與被告有通謀虛偽之情事，況　
　　依第一類謄本所載最高限額抵押權登記日期為108年7月5　
　　日，而新竹地院108年度司票字第984號民事裁定附表所載　
　　發票日係同年8月20日，足見朱智惠與被告間之債權債務　
　　關係與設定抵押權之日期均發生在朱智惠向原告借款之前，
　　且被告自始不知原告存在，焉可能與朱智惠間有通謀虛偽　
　　設定抵押之情事，原告主張顯非事實。
三、得心證之理由
１、按稱最高限額抵押權者，謂債務人或第三人提供其不動產為
    擔保，就債權人對債務人一定範圍內之不特定債權，在最高
    限額內設定之抵押權；最高限額抵押權所擔保之債權，以由
    一定法律關係所生之債權或基於票據所生之權利為限，民法
    第881條之1第1、2項分別定有明文。次按表意人與相對人通
    謀而為虛偽意思表示者，其意思表示無效。但不得以其無效
    對抗善意第三人，民法第87條第1項定有明文。所謂通謀為
    虛偽意思表示，乃指表意人與相對人互相故意為非真意之表
    示而言，故相對人不僅須知表意人非真意，並須就表意人非
    真意之表示相與為非真意之合意，始為相當。又按第三人主
    張表意人與相對人通謀而為虛偽意思表示者，該第三人應負
    舉證之責。查，訴外人朱智惠即原告之債務人就其所有之坐
    落新竹市○○段000000000地號土地及其上同段00000-000建號
    建物(門牌號碼為新竹市○○路000巷00○0號)，前經新竹市地
    政事務所於108年7月5日登記設定之最高限額抵押權(字號：
    第138790號；擔保債權總金額：新台幣5,400,000元)予被告
    之事實，為兩造所不爭執，並經本院調閱上開設定資料之情
    ，有新竹市地政事務所於111年2月14日之回函在卷足佐，細
    究系爭房地之設定540萬元最高限額抵押權，並設定登記擔
    保債權種類及範圍均為：「擔保債務人對抵押權人現在（包
    括過去所負現在尚未清償）及將來在本抵押權設定契約書所
    定最高限額內所負之債務，包括借款之本金票據、借款利息
    、取得執行名義費用、因債務不履行所生損害賠償及遲延利
    息及違約金。」，可知設定系爭最高限額抵押權之目的，係
    為擔保雙方間之債務，被告與訴外人朱智惠間確有以系爭最
    高限額抵押權設定，擔保債務包括借款之本金票據、借款利
    息、取得執行名義費用、因債務不履行所生損害賠償及遲延
    利息及違約金之法效意思存在，原告空言且未舉證有何通謀
    之事證，故原告主張代位訴外人朱智惠，得依民法第767條
    第1項中段規定，請求塗銷系爭抵押權登記，尚非可採。
２、又按不動產最高限額抵押權登記之存續期間一旦屆滿，該　
    抵押權所擔保之原債權即因而歸於確定，並回復抵押權之　
    從屬性。若最高限額抵押權擔保之原債權確定時，其擔保　
    之債權所由生之契約已合法終止（或解除或以其他原因而　
    消滅），且無既存之債權，而將來亦確定不再發生債權，　
    該確定期日前所可發生之債權，已確定不存在，依抵押權　
    之從屬性，應許抵押人請求塗銷抵押權設定登記。故細核本
    件抵押權設定契約書所定擔保債權確定期日為110年7月3日
    ，被告與訴外人朱智惠間之抵押權擔保之債務登記存續期間
    尚未屆滿，故所擔保之債權尚未確定，原告陳稱被告與訴外
    人朱智惠間並無債權債務關係，已非屬實，且系爭抵押權並
    未成為普通抵押權，使其從屬性回復，且原告亦不能證明系
    爭抵押權所擔保之債權已確定不存在，自不許原告得以代位
    抵押人請求被告塗銷系爭抵押權。　　　
四、綜上，原告主張系爭最高限額抵押權設定登記行為，係被告
　　與訴外人朱智惠間通謀虛偽意思表示所為，尚非有據，且在
　　系爭最高限額抵押權於110年7月3日屆滿前，抵押權所登記
　　之債權種類及範圍，尚非確定，故原告請求代位抵押人請求
　　被告塗銷抵押權設定，亦非可採，應予駁回。
五、本案事證已臻明確，兩造其餘主張陳述及所提之證據，均毋
    庸再予審酌，附此敘明　　　
六、結論：原告之訴為無理由，依民事訴訟法第78條，判決如主
    文。
中　　華　　民　　國　　111 　年　　5 　　月　　13　　日
                  民事第二庭法　官　彭淑苑
以上正本係照原本作成。
如對本判決上訴，須於判決送達後20日內向本院提出上訴狀。如
委任律師提起上訴者，應一併繳納上訴審裁判費。
中　　華　　民　　國　　111 　年　　5 　　月　　13　　日
                            書記官　林琬茹